【裁判字號】    98,家抗,12
【裁判日期】    980227
【裁判案由】    指定遺產管理人
【裁判全文】
臺灣臺南地方法院民事裁定              98年度家抗字第12號
抗  告  人  財政部國有財產局臺灣南區辦事處臺南分處
法定代理人  乙○○
                    送達代收.
相  對  人  丙○○
上列抗告人因與相對人間就被繼承人黃郭葉枝指定遺產管理人事
件，對於中華民國98年1月13日臺灣臺南地方法院97年度財管字
第123號裁定提起抗告，本院裁定如下：
    主    文
抗告駁回。
抗告程序費用新臺幣壹仟元由抗告人負擔。
    理    由
一、按先順序繼承人均拋棄其繼承權時，由次順序之繼承人繼承
    。其次順序繼承人有無不明或第四順序之繼承人均拋棄其繼
    承權者，準用關於無人承認繼承之規定。又繼承開始時，繼
    承人之有無不明者，由親屬會議於一個月內選定遺產管理人
    ，並將繼承開始及選定遺產管理人之事由，向法院報明。再
    民法第1178條所定之期限屆滿，無繼承人承認繼承時，其遺
    產於清償債權，並交付遺贈物後，如有賸餘，歸屬國庫。又
    繼承人有無不明而不能依民法第1177條選定遺產管理人時，
    得由利害關係人聲請法院選任之。民法第1176條第6項、第
    1177條、第1185條及第1178條第2項分別定有明文。
二、本件相對人即原聲請人於本院原審聲請意旨略以：被繼承人
    黃郭葉枝（女，身分證統一編號：Ｚ000000000號，民國○○年
    ○月○日生，生前最後住所設籍臺南縣七股鄉樹林村1鄰樹林
    65號之5）於97年8月5日死亡，其所有繼承人皆已拋棄繼承
    權，而被繼承人黃郭葉枝生前對相對人負有債務，現經本院
    民事執行處96年度執字第71884號清償債務強制執行事件執
    行中，茲為保障相對人之權益，讓相對人之債權獲得清償，
    相對人基於利害關係人之地位，爰依民法第1178條第2項，
    聲請指定被繼承人黃郭葉枝之遺產管理人等語。
三、本院原審裁定略以：被繼承人黃郭葉枝之法定繼承人均已聲
    明拋棄繼承權，而相對人為被繼承人之債權人，其以利害關
    係人身分聲請選任被繼承人之遺產管理人，自屬合法，應予
    准許。又被繼承人黃郭葉枝之繼承人均已拋棄繼承權，足見
    渠等對被繼承人遺產之處置已漠不關心，而被繼承人之遺產
    ，倘無人承認繼承時，於清償債權，交付遺贈物後，將歸屬
    國庫，故為使遺產之處置順利進行，並考量遺產管理之專業
    性與公平性，認選任財政部國有財產局臺灣南區辦事處臺南
    分處為被繼承人黃郭葉枝之遺產管理人，核屬適當等語。
四、抗告意旨略以：
  （一）按司法院74年10月15日（）院台廳一字第05786號函
        示：「嗣後各地方法院受理有關無人承認繼承遺產管理
        事件時，先順序繼承人均拋棄繼承，其次順序繼承人有
        無不明而應準用關於無人承認繼承之規定時，應先審核
        可否依民法第1177條規定選定遺產管理人。如無法選定
        遺產管理人者，因此類拋棄繼承事件，多屬遺債大於遺
        產，形同破產，儘量避免選任國有財產局為遺產管理人
        。‧‧‧」，及國有財產局91年2月27日台財產局接字
        第0910004982號函轉司法院秘書長90年12月20日（90）
        秘台廳民一字第30224號函示：「檢送司法院秘書長90
        年12月20日（90）秘台廳民一字第30224號函影本乙份
        ，司法院秘書長已轉知台灣高等法院等，請各法院受理
        有關無人承認繼承遺產管理人事件時，宜注意依財政部
        修正之代管無人承認繼承遺產作業要點及該院74年10月
        15日（74）院台廳一字第05786號函辦理」。
  （二）查原裁定係以相對人因其債務人即被繼承人黃郭葉枝於
        97年8月5日死亡，惟被繼承人黃郭葉枝之全體法定繼承
        人均已於法定期間內向法院聲請拋棄繼承權經准予備查
        在案，致成無繼承人情況，而聲請選任遺產管理人。惟
        衡諸一般常情，被繼承人黃郭葉枝之法定繼承人之所以
        聲明拋棄繼承，不外乎被繼承人之遺債大於遺產，有破
        產之虞，審究本案，被繼承人黃郭葉枝雖積欠相對人債
        務，現由鈞院民事執行處強制執行，顯見被繼承人黃郭
        葉枝並非無財產之人，且如被繼承人黃郭葉枝所遺財產
        足夠清償債務且仍有剩餘，則其法定繼承人毋庸拋棄繼
        承，但今其繼承人皆已聲明拋棄繼承，足見被繼承人黃
        郭葉枝之遺債大於遺產。而此類遺債大於遺產案件，已
        無多餘財產可收歸國有，其遺產管理人之主要職責為配
        合債權人及法院、民事或行政執行機關之查封、拍賣程
        序，以完成被繼承人債務之清償，類此案件，並非得由
        專司管理國家財產之相關機關擔任遺產管理人，亦可選
        任具相關專業知識之律師或社會公正人士等擔任遺產管
        理人，一樣能達成被繼承人債務清償之目的與保護債權
        人之權益。
  （三）次查抗告人因係國庫之財產管理機關，而國庫對於無人
        承認繼承之遺產向有期待權，而以被繼承人黃郭葉枝遺
        債大於遺產之情形，遺產管理程序終結時，已無遺產可
        收歸國有，則選任抗告人為遺產管理人期間所將耗費之
        人力、時間實難以金錢衡量；且管理期間所須之花費需
        由國庫代為墊付，不僅國庫權益受損，亦使全體納稅義
        務人共同承擔此不利益，造成浪費國家資源於少數特定
        人之不公現象。
  （四）末查拋棄繼承之繼承人並非不可擔任遺產管理人，而被
        繼承人之配偶、子女或其他最近親屬較清楚被繼承人之
        遺產、債權債務關係，就該債務必較抗告人明瞭，如由
        其擔任遺產管理人亦能收事半功倍之效。是類此拋棄繼
        承之遺產管理案件，實應以被繼承人之配偶、子女、其
        他最近親屬或具相關專業知識之律師、其他社會公正人
        士為遺產管理人，更能加速遺產之清查與處理，抗告人
        為此爰提起抗告，請求廢棄原裁定。
五、經查：
  （一）本件相對人主張之上開事實，業據提出被繼承人之除戶
        謄本、繼承系統表、本院97年10月23日南院龍家巳97年
        度繼字第2169號家事庭通知、本院97年9月15日南院龍
        96年執當字第71884號民事執行處通知、臺灣高等法院
        臺南分院87年度上字第442號民事判決、最高法院88年
        度臺上字第2682號民事裁定、他項權利證明書及債權轉
        讓同意書等影本各乙件為證，並經本院依職權調取97年
        度繼字第2169號拋棄繼承聲請事件卷宗核閱無訛，揆諸
        前開說明，相對人自係被繼承人黃郭葉枝之債權人而為
        利害關係人，從而，相對人聲請選任被繼承人黃郭葉枝
        之遺產管理人，自屬有據。
  （二）又司法院及國有財產局之前述函示，僅謂儘量避免選任
        抗告人為遺產管理人，並非謂不得選任抗告人為遺產管
        理人，且該函示無非著眼於國有財產之考量，對於法院
        亦無拘束力。又被繼承人黃郭葉枝生前之債權債務關係
        及有關產權證明文件，抗告人得依其他方式獲悉或取得
        ，另有關之印鑑，抗告人亦得依舉證責任分配方式辨識
        其真偽，於其管理遺產上並無困難，而被繼承人黃郭葉
        枝之配偶、子女或其他最近親屬對於上開文件資料未必
        最為知悉。且被繼承人黃郭葉枝之繼承人均拋棄繼承，
        已無利害關係，如選定渠等擔任遺產管理人，難期渠等
        將來執行職務能克盡職守，公正客觀，以善盡管理人之
        職務，為期公正，實不宜選任渠等為遺產管理人。
  （三）被繼承人之遺產，於遺產管理人完成清償債權並交付遺
        贈物等清算程序前，是否有賸餘，無從知悉。而依上述
        說明，各順序之繼承人均拋棄繼承者，其剩餘財產歸屬
        國庫，而抗告人為國庫之綜理機關，為國有財產法第9
        條第2項所明定，抗告人備有財產管理之專才，雖其經
        費支出屬國家資源，但保護無人繼承財產之債權人之權
        利，亦屬政府之義務。故本院認關於遺產管理之實際運
        作，仍以選任抗告人為遺產管理人較為妥適。
  （四）綜上所述，本院原審指定抗告人為被繼承人黃郭葉枝之
        遺產管理人，經核並無不合，抗告意旨復未述明原裁定
        選任抗告人為被繼承人黃郭葉枝之遺產管理人有何違法
        或其他不當之處，是抗告人提起抗告，聲明廢棄原裁定
        ，非有理由。
六、據上論結，本件抗告為無理由，爰依非訟事件法第21條第2
    項、第24條第1項、第46條，民事訴訟法第495條之1第1項、
    第449條第1項、第78條，裁定如主文。
中    華    民    國    98    年    2     月    27    日
                  家事法庭審判長法  官  鍾宗霖
                                法  官  林育幟
                                法  官  葉惠玲
以上正本係照原本作成。
抗告人如不服本裁定，僅得於收受本裁定正本送達後10日內以適
用法規顯有錯誤為理由，向本院提出再抗告狀（須附繕本一份及
繳納再抗告裁判費新台幣1000元），並經本院許可後始可再抗告
。
中    華    民    國    98    年    2     月    27    日
                                書記官  鄭秀美


司法院資訊處製作；財團法人民間司法改革基金會備份。
